【裁判字號】    96,訴,1930
【裁判日期】    970428
【裁判案由】    塗銷所有權移轉登記
【裁判全文】
臺灣桃園地方法院民事判決              96年度訴字第1930號
原      告  永豐商業銀行股份有限公司（原名：台北國際商業
            銀行股份有限公司）
法定代理人  戊○○
訴訟代理人  丁○○
            簡旭正
被      告  乙○○
法定代理人  甲○○
兼
法定代理人  丙○○
上列當事人間請求塗銷所有權移轉登記等事件，於民國97年4 月
9 日辯論終結，本院判決如下：
    主  文
被告丙○○、乙○○間就坐落桃園縣桃園市○○○段三七九地號
土地（應有部分十萬分之一三五）及其上同段一三四一四建號之
建物（門牌號碼：桃園縣桃園市○○路五之十號十二樓，權利範
圍：全部，含共同使用之一三五０一、一三五０五建號），以贈
與為原因所為之債權及物權行為應予撤銷。
被告乙○○應將前項不動產於民國九十四年十一月二十九日經桃
園縣桃園地政事務所所為之所有權移轉登記予以塗銷。
訴訟費用由被告負擔。
    事實及理由
甲、程序方面：
一、被告經合法通知未於最後言詞辯論期日到場，核無民事訴訟
    法第386 條所列各款情形，爰依原告之聲請，由其一造辯論
    而為判決。
二、按因不動產之物權或其分割或經界涉訟者，專屬不動產所在
    地之法院管轄；其他因不動產涉訟者，得由不動產所在地之
    法院管轄，民事訴訟法第10條定有明文。所謂其他因不動產
    涉訟，係指因不動產之物權或其分割或經界以外，與不動產
    有關之一切事項涉訟者而言（最高法院86年度台抗字第79號
    裁判酌參）。本件原告起訴請求撤銷被告丙○○、乙○○間
    就坐落桃園縣桃園市○○○段379 地號土地（應有部分十萬
    分之一三五）及其上同段13414 建號之建物（門牌號碼：桃
    園縣桃園市○○路5 之10號12樓，權利範圍：全部，含共同
    使用之13501 、13505 建號）（上開土地及建物，以下合稱
    系爭不動產）所為之債權、物權行為及塗銷系爭不動產所有
    權移轉登記，乃為與不動產有關訴訟事件；而系爭不動產坐
    落於桃園縣桃園市，有原告提出之系爭不動產登記謄本在卷
    可憑（見本院卷第10、11頁），依上開規定及判決意旨，本
    件被告之住所雖均非設於本院土地管轄範圍，惟本院對本件
    訴訟仍有管轄權，合先敘明。
乙、實體方面：
一、原告起訴主張：訴外人張琦凰於民國91年8 月26日邀同被告
    丙○○為連帶保證人向向原告之前身即台北國際商業銀行股
    份有限公司（按：台北國際商業銀行股份有限公司嗣於95年
    11月13日與建華商業銀行股份有限公司合併，合併後更名為
    永豐商業銀行股份有限公司）借款新台幣（下同）20萬元、
    80萬元，合計100 萬元。嗣張琦凰對上開借款分別僅繳納本
    息至94年10月11日、同年11月11日，依借據第5 條之約定，
    借款人已喪失期限之利益，貸款視為全數到期，迄今尚欠本
    金590,765 元及約定之利息、違約金，張琦凰及被告丙○○
    自應負債務償還責任。今原告擬對連帶保證人即被告丙○○
    求償，經調閱原登記於其名下之系爭不動產，赫然發現系爭
    不動產竟於94年11月8 日以贈與為原因，移轉所有權登記於
    被告名下，致原告無法強制執行。被告丙○○於連帶債務未
    償之際，竟將系爭不動產贈與過戶予被告乙○○，脫產意圖
    十分明顯，亦使原告無法對之求償，自屬有害及原告之債權
    ，爰依民法第244 條之規定撤銷前開贈與之債權暨物權行為
    ，併塗銷所有權移轉登記，並聲明：如主文所示。
二、被告雖未於最後言詞辯論期日到庭，惟依其前到場所為陳述
    略以：對於原告主張之被告丙○○擔任系爭借款連帶保證人
    ，尚欠本金590,765 元，已有未依約清償之情事，又將系爭
    不動產贈與被告乙○○等之事實均不爭執，惟其贈與並非意
    在脫產等語置辯，並聲明：原告之訴駁回。
三、原告上開主張之事實，業據提出與伊所述相符之行政院金融
    監督管理委員會函、借據暨約定書、應繳金額查詢、系爭不
    動產之土地暨建物登記謄本、本院96年度裁全字第5177號裁
    定、歷史往來明細查詢等為證，且為被告到庭所不爭執，足
    信為真正。
四、按「債務人所為之無償行為，有害及債權者，債權人得聲請
    法院撤銷之」、「債務人之行為非以財產為標的，或僅有害
    於以給付特定物為標的之債權者，不適用前2 項之規定」、
    「債權人依第1 項或第2 項之規定聲請法院撤銷時，得並聲
    請命受益人或轉得人回復原狀」，民法第244 條第1 項、第
    3 項、第4 項前段分別定有明文。又按，債務人所有之財產
    除對於特定債權人設有擔保物權外，應為一切債務之總擔保
    （參照最高法院48年度台上字第1750號判例要旨）。而依前
    述民法第244 條第1 項、第3 項規定，可知民法第244 條規
    定所謂債務人害及債權之無償行為，係指因債務人以財產為
    標的之無償行為，致債權不能獲得滿足；換言之，因債務人
    之無償行為而致積極的減少財產，或消極的增加債務，因而
    使債權陷於清償不能或困難或遲延之狀態，即屬有害及債權
    ，債權人得聲請法院撤銷之。且該條之撤銷權，其客體乃包
    括債務人所為之債權行為及物權行為，債權人行使此項撤銷
    權，可同時訴請撤銷債務人所為之債權行為及物權行為。再
    者，連帶債務人對於債權人應各負全部給付之責，是在債務
    未受清償前，連帶債務人中之一人所為之詐害行為，債權人
    自得對之依民法第244 條第1 項、第2 項之規定撤銷之，至
    於主債務人及其他連帶債務人有資力與否，在所不問（參照
    最高法院88年度台上字第1302號判決要旨）。本件被告丙○
    ○尚欠原告連帶保證債務590,765 元及利息、違約金尚未清
    償，而將系爭不動產贈與被告乙○○之事實已如前述，則其
    所為無償處分系爭不動產之行為，確足使其可供債務之擔保
    明顯減少，而有害及原告之債權，應堪認定，被告辯稱：其
    無脫產之意云云，洵無可採。從而，原告請求撤銷被告丙○
    ○、乙○○間就系爭不動產之無償贈與之債權暨物權行為，
    即屬有據。再按，債權人依民法第244 條第1 項規定聲請法
    院撤銷時，得並聲請命受益人或轉得人回復原狀（參照前述
    同法第244 條第4 項前段規定），是以原告復請求被告乙○
    ○應將前開不動產之贈與移轉登記予以塗銷乙節，亦屬有據
    。
五、綜上所述，原告依據民法第244 條第1 項等相關規定，請求
    被告就系爭不動產所為贈與之債權行為及所有權移轉之物權
    行為，均應予以撤銷，及被告乙○○應將桃園縣桃園地政事
    務所就系爭不動產於94年11月29日所為以贈與為原因之所有
    權移轉登記予以塗銷等節，均為有理由，應予准許。
七、本件事證已臻明確，兩造其餘攻擊及防禦方法，核與判決結
    果不生影響，爰不一一論述，附此敘明。
八、據上論結，本件原告之訴為有理由，依民事訴訟法第385 條
    第1 項前段、第78條、第85條第1 項前段，判決如主文。
中    華    民    國    97    年    4     月    28    日
                  民事第一庭    法  官  范明達
以上正本係照原本作成
如對本判決上訴，須於判決送達後20日內向本院提出上訴狀
中    華    民    國    97    年    4     月    29    日
                                書記官  張豐松


司法院資訊處製作；財團法人民間司法改革基金會備份。
